臺灣高等法院民事判決
107年度重上字第849號
上  訴  人  祭祀公業法人桃園縣李性明公

法定代理人  李文隆
訴訟代理人  呂瑞貞律師
上  訴  人  李汪治
            李汪景
            李汪朝

            李汪傳
            李汪盛

兼 上五 人
訴訟代理人  李汪圈
上  訴  人  李訓清
            李武松
            李武隆

            李武宗
            李宜芳(李燈成之承受訴訟人)

            李旺祥(李燈成之承受訴訟人)


            李後中
            李旺璋

            李後霖
            李春桂
            李俊憲
            李協興
            李旺忠
兼上十三人
訴訟代理人  李豐寅
上  訴  人  李後喜
            李後振

上  二  人                    
訴訟代理人  施竣中律師
上  訴  人  李  明
            李冠暐
            李永專
            李義男
            李汪義
            李汪森
            謝坤宏
            謝志燦
            廖學發
            李豐泉
            廖本玄
            廖本田
            張  柳
            李英彥
            李仲靈
            李英智
            李英坤
被 上訴 人  李玉枝
            李正雄
上列當事人間請求分割共有物事件，上訴人對於中華民國107年8
月13日臺灣桃園地方法院105年度訴字第1799號第一審判決提起
上訴，本院於109年4月29日言詞辯論終結，判決如下：
    主  文
原判決關於㈠訴外裁判部分即主文第二項後段命李英彥、李仲靈
、李英智、李英坤等四人就被繼承人李陳阿妹所遺坐落桃園市○○
區○○段○○○○○地號土地辦理繼承登記；及㈡主文第三項就同段七十
二、七十三、七十三之一地號土地應予合併分割，及分割方法部
分，暨訴訟費用（除確定部分外）之裁判，均廢棄。
上開廢棄㈡部分，同段七十二、七十三地號土地，應予變賣，所
得價金由兩造各依附表一所示應有部分比例分配。
第一審（除確定部分外）、第二審訴訟費用，由兩造依附表二「
應分擔訴訟費用比例欄」所示之比例負擔。 
    事實及理由
壹、程序方面：
一、按共有物之分割，依共有人協議之方法行之；共有人相同之
    數不動產，除法令另有規定外，共有人得請求合併分割，民
    法第824條第1項、第5項定有明文。復按訴訟標的對於共同
    訴訟之各人必須合一確定者，共同訴訟中一人之行為有利益
    於共同訴訟人者，其效力及於全體；不利益者，對於全體不
    生效力，民事訴訟法第56條第1項第1款定有明文。又共有人
    依共有物分割之協議請求分割，雖係依據分割協議之債權為
    請求，但因共有物之分割對於全體共有人必須合一確定，故
    如共有人中之一人對於協議分割共有物之判決提起上訴，其
    效力應及於其他共有人。查本件被上訴人於原審以上訴人祭
    祀公業法人桃園縣李性明公（下稱祭祀公業李性明公）及李
    明等39人（下合稱上訴人，分則稱其姓名）為被告，請求就
    部分共有坐落桃園市○○區○○段00○00地號土地（下各稱系爭7
    2地號土地、系爭73地號土地）為裁判合併分割。原審判決
    後，雖僅祭祀公業李性明公提起上訴，惟共有物之分割對於
    全體共有人必須合一確定，是依首揭說明，祭祀公業李性明
    公提起上訴之效力應及於未上訴之李明等39人，視同李明等
    39人亦提起上訴，爰將李明等39人併列為上訴人，合先敘明
    。
二、另上訴人李燈成於民國107年8月14日死亡，其就系爭土地之
    持分，業據其繼承人協議由李宜芳、李旺祥二人繼承，並辦
    理分割繼承登記在案，有繼承系統表、戶籍謄本、土地登記
    謄本、地籍異動索引附卷可稽（見本院卷一第339-417頁）
    ，祭祀公業李性明公並具狀聲明由李宜芳、李旺祥承受訴訟
    （見本院卷一第335頁），核與民事訴訟法第175條第2項規
    定相符，自應予准許。　　
三、再按除別有規定外，法院不得就當事人未聲明之事項為判決
    ，民事訴訟法第388條定有明文。本件被上訴人於原審僅請
    求就系爭72、73地號土地分割，且未請求李英彥、李仲靈、
    李英智、李英坤（下稱李英彥等4人）就被繼承人李陳阿妹
    所遺系爭72、73地號土地辦理繼承登記，及桃園市○○區○○段
    0000地號土地（下稱系爭73-1地號土地）應予分割，此有起
    訴狀及原審106年12月19日言詞辯論筆錄在卷可稽（見原法
    院105年度桃司調字第162號卷第3頁、原審卷二第59頁）。
    上訴人雖於原審抗辯希望就系爭73-1地號土地，與系爭72、
    73地號土地合併分割云云。惟被上訴人並非系爭73-1地號土
    地之共有人，對於系爭73-1地號土地並無處分權能，無從請
    求李英彥等4人就系爭73-1地號土地辦理繼承登記，及請求
    將系爭73-1地號土地與系爭72、73地號土地合併分割，此有
    系爭73-1地號土地之土地登記謄本在卷可稽（見本院卷一第
    399-417頁）。且被上訴人經本院多次詢問，最終亦不同意
    就系爭73-1地號土地合併分割（見本院卷四第119頁）。則
    原判決關於命李英彥等4人就系爭73-1地號土地辦理繼承登
    記，及系爭72、73、73-1地號土地應予合併分割與分割方法
    部分，即屬就被上訴人未起訴之事項為裁判，顯為訴外裁判
    （見原判決主文第2、3項所示），其訴訟程序自屬有重大瑕
    疵，且無法補正。故上訴人提起上訴，指摘原判決關於分割
    方法部分不當，其理由雖未及此，然原判決就此部分既屬違
    法裁判，本院就此部分自應予以廢棄，毋庸另為裁判之諭知
    ；又該部分既屬原審法院之訴外裁判，即不在本院審理之範
    圍，併予敘明。
四、又李明、李冠暐、李永專、李義男、李汪義、李汪森、謝坤
    宏、謝志燦、廖學發、李豐泉、廖本玄、廖本田、張柳、李
    英彥、李仲靈、李英智、李英坤均經合法通知，無正當理由
    未於言詞辯論期日到場，核無民事訴訟法第386 條各款所列
    情形，爰依被上訴人之聲請，由其一造辯論而為判決。
貳、實體方面：
一、被上訴人主張：系爭72、73地號土地為部分共有人相同之鄰
    近土地，兩造應有部分各如附表一所示。系爭72、73地號土
    地並無因物之使用目的不能分割之情形，亦無不得分割之約
    定，且共有人無法達成分割協議。爰依民法第823條第1項及
    第824條規定，求為就系爭72、73地號土地准予分割之判決
    【原審所為分割方法之裁判，祭祀公業李性明公不服，提起
    上訴。未繫屬本院部分，不予贅述】。並答辯聲明：上訴駁
    回。
二、祭祀公業李性明公及李汪治、李汪圈、李汪景、李汪朝、李
     汪傳、李汪盛（上6人下稱李汪圈等6人）、李訓清、李豐
    寅、李武松、李武隆、李武宗、李宜芳、李旺祥、李後中、
    李旺璋、李後霖、李春桂、李俊憲、李協興、李旺忠（上14
    人下稱李豐寅等14人）則以：伊希望就系爭72、73、73-1地
    號土地合併分割，才有實益。原判決分割方法中，附圖72-A
    部分係歸大房所有，但廖學發、廖本田、廖本玄、張柳等4
    人並非大房，而係二房權利承受人，應分配於附圖72-C部分
    共有；另附圖72-B部分應歸三房即伊所有，附圖72-C應歸二
    房所有，但原判決分割方法誤將72-C分割予伊，72-B分割予
    二房，應予修正等語，資為抗辯，並上訴聲明：㈠原判決關
    於分割方法部分廢棄。㈡上開廢棄部分，系爭72、73、73-1
    地號土地應予合併分割。其分割方法為：⒈原判決附圖所示
    編號72-A部分（面積2003平方公尺）歸李明、李冠暐、李永
    專、李義男、李豐泉、李汪圈等6人、李豐寅等14人、李後
    喜、李後振、李汪義、李汪森共有。⒉原判決附圖所示編號7
    2-B部分（面積1953平方公尺）歸祭祀公業李性明公單獨所
    有。⒊原判決附圖所示編號72-C部分（面積1389平方公尺）
    歸李英彥等4人、謝坤宏、謝志燦、廖學發、廖本田、廖本
    玄、張柳共有；⒋原判決附圖所示編號72-D部分（面積384平
    方公尺）歸李正雄單獨所有；⒌原判決附圖所示編號72-E部
    分（面積128平方公尺）歸李玉枝單獨所有。
三、李後喜、李後振（下稱李後喜等2人）則以：伊請求就系爭7
    2、73、73-1地號土地依桃園市大溪地政事務所108年9月9日
    函覆之附圖分割方案二合併分割，但該分割方案二面積較大
    之72-F幾乎與現行道路未相鄰，面積較小之72-G則與現行道
    路完全相鄰，恐造成土地畸零或割裂或形成袋地，不利將來
    單獨使用，且該等土地上有李後喜建物存在，現由其居住使
    用中，希望維持共有等語。並於本院聲明：㈠原判決關於分
    割方法部分廢棄。㈡上開廢棄部分，系爭72、73、73-1地號
    土地，應依桃園市大溪地政事務所108年9月9日函覆之附圖
    分割方案二合併分割，其中72-F、72-G部分，由李後喜等2
    人共有。
四、李明、李冠暐、李永專、李義男、李汪義、李汪森、謝坤宏
    、謝志燦、廖學發、李豐泉、廖本玄、廖本田、張柳、李英
    彥等4人則經合法通知，未於言詞辯論期日到場，除李仲靈
    外，亦未提出書狀作任何聲明或陳述；李仲靈則陳述同李豐
    寅等14人。
五、被上訴人請求就系爭72、73地號土地分割，為上訴人所不同
    意，並以前詞置辯。經查：
　㈠按各共有人，除法令另有規定外，得隨時請求分割共有物。
    但因物之使用目的不能分割或契約訂有不分割之期限者，不
    在此限。民法第823條第1項定有明文。次按共有人部分相同
    之相鄰數不動產，各該不動產均具應有部分之共有人，經各
    不動產應有部分過半數共有人之同意，得適用前項規定，請
    求合併分割。但法院認合併分割為不適當者，仍分別分割之
    ，民法第824條第6項亦有明文。本件系爭72、73地號土地係
    共有人部分相同之相鄰土地，應有部分各如附表一所示，使
    用分區均為特定農業區，使用類別均為甲種建築用地，有土
    地登記謄本及土地建物查詢資料在卷可稽（見本院卷一第28
    9-313頁、本院卷三第381-395頁）。被上訴人雖請求就系爭
    72、73地號土地合併分割，但祭祀公業李性明公、李汪圈等
    6人、李豐寅等14人及李後喜等2人，均不同意僅就系爭72、
    73地號土地合併分割（見本院卷四第117頁），其等於系爭7
    2、73 地號土地應有部分合計各均為60分之37，已逾各該土
    地應有部分之半數，依照民法第824條第6項但書規定，不得
    請求合併分割，仍應分別分割之。
　㈡次按共有物之分割，依共有人協議之方法行之；分割之方法
    不能協議決定，或於協議決定後因消滅時效完成經共有人拒
    絕履行者，法院得因任何共有人之請求，命為下列之分配：
    以原物分配於各共有人。但各共有人均受原物之分配顯有
    困難者，得將原物分配於部分共有人；以原物為分配時，因
    共有人之利益或其他必要情形，得就共有物之一部分仍維持
    共有；民法第824條第1項、第2項第1款、第4項均有明文。
    再按分割共有物，究以原物分割或變價分配其價金，法院固
    有自由裁量之權，不受共有人主張之拘束，但仍應斟酌當事
    人之聲明，共有物之性質、經濟效用及全體共有人利益等，
    公平裁量。必於原物分配有困難者始予變賣，以價金分配於
    各共有人（最高法院94年度台上字第1768號判決意旨參照）
    。而分割土地屬於建地，並位於商業區，其分割方法自應使
    各共有人分得之土地均得以建築，始能地盡其利發揮其經濟
    效用（最高法院84年度台上字第2927號判決意旨參照）。查
    ：
　⒈系爭72、73地號土地上，建物眾多，目視均為現有人居住之
    房屋及其他附屬工作物，除上訴人所有之建物外，尚有廖姓
    、曾姓家人之建物存在等情，業經原審於106年2月24日勘驗
    在案，有勘驗筆錄及李汪圈、李文隆、李豐寅提出之地籍圖
    謄本分割草圖在卷可稽（見原審卷一第188-192頁）。而坐
    落系爭土地之桃園市○○區○○里0鄰○○00號、14號房屋，並未
    辦理建物保存登記，房屋納稅義務人為曾志成、曾志坤、李
    訓程，均非系爭72、73地號土地共有人，有桃園市大溪地政
    事務所107年5月8日溪地資字第1070006263號函及桃園市政
    府地方稅務局房屋稅籍證明書在卷可稽（見原審卷二第182
    頁、第185-187頁），且據李汪圈陳述在卷（見原審卷二第1
    43頁反面）。另系爭72地號土地上，現種植農作物；系爭73
    地號土地上，尚有磚造建物數棟，包括桃園市○○區○○路000
    巷00號，為磚造建物；桃園市○○區○○路000巷00號，為2樓加
    強磚造建物；桃園市○○區○○路000巷00○00號，均為3樓加強
    磚造建物，亦經本院勘驗在案，有勘驗筆錄及現場照片存卷
    可稽（見本院卷二第79-95頁）。可見系爭72、73地號土地
    上，建物眾多，並有非土地共有人之建物存在，客觀上即不
    適於原物分割，亦有困難。
　⒉系爭72、73地號土地屬於特定農業區甲種建築用地，雖經本
    院依職權函詢桃園市大溪地政事務所，該土地分割無受最小
    面積分割及相關法令之限制，有該所109年2月21日溪地測字
    第1090002314號函在卷可佐（見本院卷三第483頁）。惟本
    院依職權函詢桃園市政府，該土地有無最小建築面積或分割
    限制，桃園市政府建築管理處函覆稱：依建築法第42條規定
    ，建築基地與建築線應相連，另依桃園市畸零地使用自治條
    例第3條第1項第1款規定，正面路寬7公尺以下，基地最小寬
    度應達3公尺、最小深度應達12公尺，有該處109年3月9日桃
    建照字第1090013287號函在卷供參（見本院卷三第487-491
    頁）。則系爭72、73地號土地既為特定農業區甲種建築用地
    ，分割後各土地應能單獨作為建築使用，始能發揮土地經濟
    效用，且分割後各土地部分之最小寬度應達3公尺、最小深
    度應達12公尺，亦即面積至少需36平方公尺，始可作為建築
    基地。然系爭72、73地號土地如採原物分配方式分別分割，
    其中系爭72地號土地，面積1241平方公尺（見本院卷一第28
    9頁），如以共有人李春桂應有部分2/540計算，僅可分得4.
    6平方公尺（1241×2/540＝4.6平方公尺，小數點後二位以下
    四捨五入），顯然小於最小建築基地面積；而系爭73地號土
    地，面積4309平方公尺（見本院卷一第301頁），如以共有
    人李春桂應有部分2/540計算，僅可分得15.96平方公尺（43
    09×2/540＝15.96平方公尺，小數點後二位以下四捨五入），
    亦小於最小建築基地面積。足見系爭72、73地號土地如採原
    物分配方式分別分割，不符合桃園市畸零地使用自治條例第
    3條第1項第1款規定，恐無法使各共有人分得之土地均得以
    建築，以發揮土地經濟效用。
　⒊又祭祀公業李性明公、李汪圈等6人、李豐寅等14人及李後喜
    等2人提出之分割方法，均係以系爭72、73、73-1地號土地
    合併分割為前提之分配方法；而被上訴人所提之分割方案，
    亦係以系爭72、73地號土地合併分割之前提所提出之分配方
    法，均不適於系爭72、73地號土地分別分割之情況。兩造復
    未表示系爭72、73地號土地採原物分配方式分別分割後，願
    就部分土地繼續維持共有，亦無民法第824條第4項規定因共
    有人之利益或其他必要情形，限制系爭72、73地號土地分割
    後仍應繼續維持部分共有之必要。是考量系爭73地號土地上
    ，現仍有多棟建物存在，採原物分配方式分別分割顯有困難
    ；且兩造提出之原物分配各方案亦非可採，復無就部分土地
    繼續維持共有之合意；且如土地能不細分而得整體利用，較
    能提高經濟效用，為使土地減少共有及細分之情形，以充分
    發揮其經濟價值，認系爭72、73地號土地應予變價，並各按
    附表一所示兩造應有部分比例分配價金而分割之。
六、綜上所述，被上訴人依民法第823條第1項、第824條規定，
    請求系爭72、73地號土地為裁判分割，於法有據，應予准許
    。而裁判上定共有物之分割方法，係屬法院之職權，不受共
    有人主張之拘束，本院審酌土地之使用現狀、整體利用之效
    益、共有人之利益、分割方案之優劣等情，認系爭72、73地
    號土地應予變價，並各按附表一所示兩造應有部分比例分配
    價金而分割之。故原判決關於分割方法部分，於法既有不當
    ，本院自應予以廢棄，並改判如主文第2項所示。又本件分
    割共有物事件，由敗訴當事人負擔訴訟費用，顯失公平，依
    民事訴訟法第80條之1規定，由兩造各依如附表二所示「應
    分擔訴訟費用比例欄」分擔之。
七、本件事證已臻明確，兩造其餘之攻擊或防禦方法及已經提出
    之證據，經本院斟酌後，認為均不足以影響本判決之結果，
    爰不逐一論列，附此敘明。
八、據上論結，本件上訴為有理由。爰判決如主文。 　　
中　　華　　民　　國　　109 　年　　5 　　月　　13　　日
  　　　　　　　　民事第九庭  
  　                    審判長法  官  楊絮雲   
                              法  官  張宇葭
                              法  官  郭顏毓
正本係照原本作成。
如不服本判決，應於收受送達後20日內向本院提出上訴書狀，其
未表明上訴理由者，應於提出上訴後20日內向本院補提理由書狀
（均須按他造當事人之人數附繕本）上訴時應提出委任律師或具
有律師資格之人之委任狀；委任有律師資格者，另應附具律師資
格證書及釋明委任人與受任人有民事訴訟法第466 條之1第1項但
書或第2項（詳附註）所定關係之釋明文書影本。如委任律師提
起上訴者，應一併繳納上訴審裁判費。
中　　華　　民　　國　　109 　年　　5 　　月　　13　　日
    　　　　　　　　　　　　　書記官  馬佳瑩
附註：
民事訴訟法第466條之1（第1項、第2項）：
對於第二審判決上訴，上訴人應委任律師為訴訟代理人。但上訴
人或其法定代理人具有律師資格者，不在此限。
上訴人之配偶、三親等內之血親、二親等內之姻親，或上訴人為
法人、中央或地方機關時，其所屬專任人員具有律師資格並經法
院認為適當者，亦得為第三審訴訟代理人。
　
附表一:桃園市○○區○○段00○00○0000地號土地共有明細
編號 共有人名稱 72地號土地 應有部分 73地號土地 應有部分 73-1地號土地 應有部分 1 祭祀公業法人桃園縣李性明公 20/60 20/60 20/60 2 李    明(李訓藤之繼承人) 公同共有5/60 公同共有5/60 1/48 3 李冠暐(李訓藤之繼承人)   11/1440 4 李永專(李訓藤之繼承人)   11/1440 5 李義男(李訓藤之繼承人)   11/720 6 李汪治(李訓藤之繼承人)   11/720 7 李汪圈(李訓藤之繼承人)   11/720 8 李汪景(李訓藤之繼承人)   11/720 9 李汪朝(李訓藤之繼承人)   11/432 10 李汪傳(李訓藤之繼承人)   11/432 11 李汪盛(李訓藤之繼承人)   11/432 12 李汪義(李訓藤之繼承人)   0 13 李汪森(李訓藤之繼承人)   11/144 14 李訓清 2/60 2/60 2/60 15 李豐寅 1/120 1/120 1/120 16 李後喜 1/30 1/30 1/30 17  謝坤宏 1/60 1/100 0 18 謝志燦 1/60 1/100 0 19 廖學發 0 2/60 0 20 李武松 2/300 2/300 2/300 21 李武隆 2/300 2/300 2/300 22 李武宗 2/300 2/300 2/300 24 李宜芳(李燈成之承受訴訟人) 1/240 1/240 1/240 25 李旺祥(李燈成之承受訴訟人) 1/240 1/240 1/240 26 李後中 1/120 1/120 1/120 27 李豐泉 1/120 1/120 1/120 28 李後振 5/60 5/60 5/60 29 廖本玄 0 1/60 0 30 廖本田 0 1/60 0 31 張    柳   0 1/6 0 32 李旺璋 2/300 2/300 2/300 33 李後霖 4/540 4/540 4/540 34 李春桂 2/540 2/540 2/540 35 李俊憲 8/540 8/540 8/540 36 李協興 4/540 4/540 4/540 37 李旺忠 2/300 2/300 2/300 38 李英彥(李陳阿妹之繼承人) 公同共有1/6 0 公同共有1/6 39 李仲靈(李陳阿妹之繼承人)    40 李英智(李陳阿妹之繼承人)    41 李英坤(李陳阿妹之繼承人)    42 李玉枝 1/30 1/50 0 43 李正雄 3/30 3/50 0 

附表二:
編號 共有人名稱 應分擔訴訟費用比例 1 祭祀公業法人桃園縣李性明公 1/3 2 李    明(李訓藤之繼承人) 共同負擔1/12 3 李冠暐(李訓藤之繼承人)  4 李永專(李訓藤之繼承人)  5 李義男(李訓藤之繼承人)  6 李汪治(李訓藤之繼承人)  7 李汪圈(李訓藤之繼承人)  8 李汪景(李訓藤之繼承人)  9 李汪朝(李訓藤之繼承人)  10 李汪傳(李訓藤之繼承人)  11 李汪盛(李訓藤之繼承人)  12 李汪義(李訓藤之繼承人)  13 李汪森(李訓藤之繼承人)  14 李訓清 1/30 15 李豐寅 1/120 16 李後喜 1/30 17  謝坤宏 1/60 18 謝志燦 1/60 19 廖學發 2/540 20 李武松 2/300 21 李武隆 2/300 22 李武宗 2/300 24 李宜芳(李燈成之承受訴訟人) 1/240 25 李旺祥(李燈成之承受訴訟人) 1/240 26 李後中 1/120 27 李豐泉 1/120 28 李後振 5/60 29 廖本玄 2/540 30 廖本田 2/540 31 張  柳   2/540 32 李旺璋 2/300 33 李後霖 2/540 34 李春桂 2/540 35 李俊憲 4/540 36 李協興 2/540 37 李旺忠 2/300 38 李英彥(李陳阿妹之繼承人) 共同負擔1/6 39 李仲靈(李陳阿妹之繼承人)  40 李英智(李陳阿妹之繼承人)  41 李英坤(李陳阿妹之繼承人)  42 李玉枝 1/30 43 李正雄 1/10